【裁判字號】    97,交抗,1810
【裁判日期】    971124
【裁判案由】    違反道路交通管理處罰條例
【裁判全文】
臺灣高等法院交通事件裁定            97年度交抗字第1810號
抗  告  人  交通部公路總局新竹區監理所
受處分人    甲○○原名黃國和.
上列抗告人因違反道路交通管理處罰條例案件，不服臺灣桃園地
方法院97年度交聲字第1094號，中華民國97年9月26日裁定（原
處分機關：交通部公路總局新竹區監理所桃園監理站97年6月26
日桃監裁罰字第裁52-DB0000000號），提起抗告，本院裁定如下
：
    主  文
抗告駁回。
    理  由
一、原裁定略以：異議人即受處分人甲○○於民國97年6月21日
    下午23時18分許，騎乘車牌號碼531-BQA號重型機車，行經
    桃園縣桃園市○○路、三民路口時，為桃園縣政府警察局桃
    園分局警備隊員警攔檢並測得呼氣中所含酒精濃度達每公升
    0.34毫克，乃依道路交通管理處罰條例第35條第1項第1款之
    規定，以其酒後駕車為由予以舉發，嗣交通部公路總局新竹
    區監理所桃園監理站再裁處異議人罰鍰新臺幣（下同）15,
    000元，並吊扣駕駛執照12個月，施以道路交通安全講習。
    異議人確有駕駛汽車經測試檢定，酒精濃度超過規定標準之
    違規事實，應依法裁罰，是異議人仍就此部分聲明異議，為
    無理由。惟查，異議人僅領有職業大貨車駕駛執照，未領有
    重型機車駕駛執照，原處分機關因認異議人有前開酒醉駕車
    之違規事實，除裁處異議人罰鍰及接受道路交通安全講習以
    外，並因異議人無重型機車駕駛執照可以吊扣，而逕行吊扣
    其職業大貨車駕駛執照。就吊扣駕駛執照部分，固非無見，
    惟現行之道路交通管理處罰條例第68條規定：「汽車駕駛人
    ，因違反本條例及道路交通安全規則之規定，受吊銷駕駛執
    照處分時，吊銷其持有各級車類之駕駛執照」，修正前之條
    文較現行規定多出「吊扣或」三字，其修正理由則謂：「原
    條文將違法或違規駕駛人所持有各級車輛之駕駛執照一併吊
    扣，失之過酷，影響人民工作及生活過鉅」，由上開修法過
    程，依「明示其一，排除其他」之法理，修正後之道路交通
    管理處罰條例第68條應係明示排除「吊扣駕駛執照處分時，
    吊扣其持有各級車類之駕駛執照」之規定，而僅餘「吊銷駕
    駛執照處分時，始吊銷其持有各級車類之駕駛執照」之規定
    ，而限縮修正前條文之適用範圍。至於應吊扣何種類之駕駛
    執照，則應視行為人違規當時所騎乘之車輛種類而定。準此
    ，本件異議人酒後騎乘重機車上路，自僅能吊扣其重型機車
    駕駛執照，而異議人既未領有該種類之駕駛執照，自應視為
    無從執行前開吊扣處分，而無須再另行吊扣異議人持有之其
    他級車類駕駛執照。原處分機關雖依憑交通部94年9月15日
    交路字第0940051433號函、89年8月30日交路89字第00886 1
    號函等函釋，吊扣異議人之大貨車駕駛執照，惟觀諸上開交
    通部函釋既與修正後之法律規定不同，解釋上自應以法律規
    定為優先，是故，上開交通部函釋，尚不足採為不利於異議
    人之認定，原處分誤將異議人領有之大貨車駕駛執照予以吊
    扣，此部分裁決即有違誤等語。
二、抗告意旨略稱：按交通管理處罰條例第35條「汽車駕駛人，
    駕駛汽車經測試檢定有下列情形之一者，處新臺幣一萬五千
    元以上六萬元以下罰鍰，並當場移置保管該汽車及吊扣其駕
    駛執照一年；因而肇事致人受傷者，並吊扣其駕駛執照二年
    ；致人重傷或死亡者，吊銷其駕駛執照，並不得再考領：一
    、酒精濃度超過規定標準。... 」定有明文。次按道路交通
    安全規則第61條業已明確規範，汽車駕駛人取得高一級車類
    之駕駛資格者，應換發駕駛執照，並准其駕駛較低級車類之
    車輛。另同規則第53條亦有明確規範汽車駕駛執照分為小型
    車普通駕駛執照等15類；前揭規則已確立一人一照之原則，
    另參照道路交通安全規則第50條第I項之汽車駕駛執照之立
    法定義，駕駛執照既係表彰該執照持有人可駕駛何類級之汽
    車或機器腳踏車之資格證明文件，是同一駕駛人，除因汽車
    與機器腳踏車因屬不同類之車輛，而可同時持有「汽車駕駛
    執照」、「機器踏車駕駛執照」以為駕駛汽車或騎乘機腳踏
    車之外，均僅能持有其得駕駛或騎乘之最高級之「汽車駕駛
    執照」、「機器踏車駕駛執照」，以為其駕駛汽車或騎乘機
    車之證明文件，並非謂因其有得駕駛或騎乘最高級汽車或機
    車之資格，即可因此取得多數之駕駛執照；就職業駕駛執照
    與普通駕駛執照部分，亦屬同理；此屬道路交通主管機關行
    政權之裁量範疇，除有違背法令或明顯矛盾、錯誤之情形外
    ，司法機關不得涉入此行政權核心領域。依上開說明，道路
    交通管理處罰條例第35條第1項所指之「吊扣」駕駛執照，
    應依據違規人於查獲酒後駕車時，當時係持有何類級之駕駛
    執照、駕駛何級類之汽車或機器腳踏車之事實，即處罰酒後
    駕車行為規定之立法目的，在於駕駛人飲酒後駕車，反應及
    操控能力降低，將無法保持清晰、正確之判斷，增加發生交
    通事故之危險，對於整體用路人之生命、身體、財產法益造
    成極大之危害，故對於酒後駕車行愛，除科以罰鍰及當場移
    置保管該汽車外，並吊扣駕駛人之駕駛執照1年，並命其接
    受道路交通安全講習，以避免駕駛人再犯，確保用路人之安
    全。是以，領有職業大貨車駕駛執照者，得駕駛輕型機車，
    當領有職業大貨車駕駛執照之人，依該職業大貨車駕駛執照
    ，酒後違規駕駛重型機車時，即應吊扣其駕駛該重型機車所
    憑之職業大貨車駕駛執照，始得道路交通安全規則及道路交
    通管理處罰條例之立法意旨。且駕駛違規應受吊扣或吊銷執
    照處罰者，概均屬重大交通違規行為，參照大法官會議第
    284 號及第531號解釋之精神，為維護道路使用人生命安全
    ，身體健康之必要公共政策，責令駕駛人善盡行車安全之社
    會責任，屬維持社會秩序及增進公共利益所必要。道路交通
    管理處罰條例之立法目的乃為加強道路交通管理，維護交通
    秩序，確保交通安全，其本質在維持行政上之秩序，達成國
    家維持交通秩序之行政目的，因而，對於違反本條例所規定
    行政上義務之行為人科以制裁，其性質上屬於行政秩序罰:
    準此，其處罰對象必限於違反行政上義務之人；吊扣駕照1
    年處分，其並非處罰性質之「秩序罰」，毋寧係預防將來再
    犯危險之「管制罰」，與行政罰鍰及刑事處罰之性質不同；
    至於異議人既有上開違規行為，其遭受吊扣職業大貨車駕駛
    執照，是否因此家計陷入困難，尚非原處分機關所得審究；
    為維護道路交通管理目的及公平性原則，懇請鈞院，將原裁
    定撤銷云云。
三、經查：
（一）受處分人坦承於97年6月21日下午23時18分許，騎乘車牌
      號碼531-BQA號重型機車，行經桃園縣桃園市○○路、三
      民路口時，為桃園縣政府警察局桃園分局警備隊員警攔檢
      並測得呼氣中所含酒精濃度達每公升0.34毫克，乃依道路
      交通管理處罰條例第35條第1項第1款之規定，以其酒後駕
      車為由予以舉發，嗣經原處分機關依道路交通管理處罰條
      例第35條第1項第1款、違反道路交通管理事件統一裁罰基
      準及處理細則所訂之違反道路交通管理事件統一裁罰基準
      表之規定裁處異議人罰鍰新臺幣15,000元，並吊扣駕駛執
      照12個月，施以道路交通安全講習等情，有舉發違反道路
      交通管理事件通知單及原處分機關之裁決書附卷可稽，受
      處分人前開違規行為堪以認定。
（二）按汽車駕駛人飲用酒類或其他類似物後，其吐氣所含酒精
      濃度超過每公升0.25毫克，不得駕車；駕駛汽車經測試檢
      定酒精濃度超過標準，處汽車駕駛人罰鍰1萬5千元以上6
      萬元以下，並當場移置保管該汽車及吊扣駕駛執照一年，
      道路交通安全規則第114條第2款、道路交通管理處罰條例
      第35條第1項第1款分別定有明文。又汽車駕駛人取得高一
      級車類之駕駛資格者，應換發駕駛執照，並准其駕駛較低
      級車類之車輛，其規定如下：(三)已領有大客車駕駛執照者
      ，得駕駛大貨車、代用大客車、大客貨兩用車、曳引車、
      小型車、輕型機器腳踏車，道路交通安全規則第61條第1
      項第2款亦定有明文。
（三）道路交通管理處罰條例第68條業於94年12月14日修正，並
      自95年3月1日施行，修正前之道路交通管理處罰條例第68
      條規定：「汽車駕駛人，因違反本條例及道路交通安全規
      則之規定，受吊扣或吊銷駕駛執照處分時，吊扣或吊銷其
      持有各級車類之駕駛執照」；修正後之道路交通管理處罰
      條例第68 條規定：「汽車駕駛人，因違反本條例及道路
      交通安全規則之規定，受吊銷駕駛執照處分時，吊銷其持
      有各級車類之駕駛執照」；其原提案修正條文為：「汽、
      機車駕駛人，因違反本條例及道路交通安全規則之規定，
      受吊扣或吊銷駕駛執照處分時，吊扣或吊銷其違法或違規
      當時所駕駛車輛之駕駛執照」；其立法理由略以：「原條
      文將違法或違規駕駛人所持有各級車類之駕駛執照一併吊
      扣或吊銷，失之過酷，影響人民工作及生活甚鉅，爰修正
      之」等語，其立法意旨在於違規行為對道路交通秩序之維
      持及道路交通安全已生較大之影響，故規定吊扣或吊銷其
      持有各級車類之駕駛執照，以限制其繼續駕車行駛道路之
      權利，此屬駕駛行為之限制，並不因所持駕駛執照種類不
      同而有所差異。則參諸上開立法理由及立法經過，行為人
      有道路交通管理處罰條例第35條第1項第1款所規定之違規
      行為，須吊扣駕駛執照時，僅能吊扣行為人違法或違規當
      時駕駛車輛所憑之駕駛執照，不得再吊扣行為人所持有、
      與駕駛違規車輛無關之其他各級車類駕駛執照，故已領有
      輕型機車駕駛執照者，酒後違規駕駛輕型機車時，吊扣者
      係駕駛者之輕型機車駕駛執照，不得吊扣駕駛者領有之其
      他汽車或重型機車駕駛執照。換言之，依修正後之規定意
      旨，駕駛汽車違規，僅得吊扣汽車駕照，不得吊扣機車駕
      照，而駕駛機車違規，亦不得吊扣汽車駕照。
（四）本件受處分人僅考領職業大貨車駕駛執照，並未考領重型
      機車駕駛執照，且係酒後騎乘重型機車，酒測值達0.34MG
      /L，已超過規定標準之情形下，違規事證固屬明確。惟修
      正後之道路交通管理處罰條例第68條規定既將「吊扣」等
      字刪除，駕駛人受吊扣駕駛執照處分時，自不再吊扣其持
      有各級車類之駕駛執照，已如上述，則原處分機關於作成
      吊扣駕駛執照處分時，應就行為人所應吊扣之駕駛執照種
      類予以限定，始符合依法行政原則。受處分人依法所受之
      處分應為限制其駕駛重型機車之權利，而受處分人持有之
      駕駛執照為職業大貨車駕駛執照，且係以駕駛大貨車為業
      ，亦未領有重型機車駕駛執照，此為受處分人所不爭執，
      有汽車駕照基本資料在卷可稽，是受處分人自無重型機車
      駕駛執照可供吊扣，若原處分機關因受處分人無重型機車
      駕駛執照可供吊扣，而逕行吊扣受處分人之職業大貨車駕
      駛執照，顯已逾越修正後道路交通管理處罰條例第68 條
      之規範意涵及範圍。
四、原審認原處分機關對受處分人所為吊扣大貨車駕駛執照之處
    分有所違誤，而撤銷受處分人關於吊扣職業大貨車駕駛執照
    之部分，其認事用法，經核均無不合。抗告人所陳無理由，
    應予駁回。
據上論斷，應依道路交通案件處理辦法第26條，刑事訴訟法第
412條，裁定如主文。
中    華    民    國    97    年    11    月    24    日
                  刑事第六庭審判長法  官  林堭儀
                                  法  官  張明松
                                  法  官  吳淑惠
以上正本證明與原本無異。
不得再抗告。
                                  書記官  陳雅加
中    華    民    國    97    年    11    月    25    日


司法院資訊處製作；財團法人民間司法改革基金會備份。
